臺灣桃園地方法院民事判決　　　　　　　99年度訴字第1544號
原　　　告　曾蘇貞秀
訴訟代理人　歐淑碧
　　　　　　張香堯律師
上 一 人之
複　代理人　張必昇律師
被　　　告　陳大能
訴訟代理人　吳東霖律師
被　　　告　吳憲坤
上列當事人間土地所有權移轉登記事件，本院於民國100 年6 月
16日言詞辯論終結，判決如下：
    主      文
原告之訴及假執行之聲請均駁回。
訴訟費用由原告負擔。
    事實及理由
壹、程序方面：
    按訴狀送達後，原告不得將原訴變更或追加他訴，但請求之
    基礎事實同一、不甚礙被告之防禦及訴訟之終結者，不在此
    限。又不變更訴訟標的，而補充或更正事實上或法律上之陳
    述者，非為訴之變更或追加。民事訴訟法第255 條第1 項第
    2 款、第7 款、第256 條分別定有明文。本件原告起訴時係
    以被告陳大能為被告，並聲明：「被告應將坐落桃園縣楊梅
    市○○○○段353 地號土地辦理繼承登記後，並將所繼承之
    持分辦理所有權移轉登記予吳憲坤，再由吳憲坤辦理所有權
    移轉登記予原告」，嗣先於民國100 年4 月21日以民事追加
    暨準備書（一）狀追加被告吳憲坤，並變更聲明為：「被告
    陳大能應將坐落桃園縣楊梅市○○○○段353 地號土地辦理
    繼承登記後，並將所繼承之持分辦理所有權移轉登記予被告
    吳憲坤，再由被告吳憲坤辦理所有權移轉登記予原告」（本
    院卷第68頁），又於100 年6 月14日以民事更正聲明狀變更
    聲明為如下列事實欄所示（本院卷第142 頁），查原告上開
    所為聲明之變更，僅係更正其法律上之陳述，非為訴之變更
    ；追加被告吳憲坤部分，乃係依據同一基礎事實而為，亦不
    甚礙被告之防禦及訴訟之終結，揆諸前開規定，其訴之變更
    、追加自應允許。
貳、實體方面：
一、原告主張：
（一）被告吳憲坤於87年3 月5 日向被告陳大能購買坐落桃園縣
      楊梅市○○段1192地號土地（重測前為桃園縣楊梅市○○
      ○○段353 地號土地，下稱系爭土地），並簽訂土地買賣
      契約書，約定被告吳憲坤應給付價金新臺幣（下同）166
      萬元予被告陳大能，且因系爭土地尚未辦理分割及繼承登
      記，故渠等於土地買賣契約書第4 條約定「本買賣標的目
      前未能辦理移轉登記，俟日後乙方及其繼承人得登記時，
      無條件提供相關證件給予甲方或其繼承人辦理移轉登記，
      且不受時效之限制」，嗣於被告吳憲坤交付價金後，被告
      陳大能即將如附圖之土地交付予被告吳憲坤，被告吳憲坤
      嗣於系爭土地上興建門牌號碼為桃園縣楊梅市○○路○ 段
      68巷106 號建物（下稱系爭建物，並與系爭土地合稱系爭
      不動產）。至96年12月3 日，被告吳憲坤又將系爭不動產
      出售予原告，原告與被告吳憲坤並簽訂不動產買賣契約書
      ，約定買賣價金為270 萬元，並由被告陳大能為見證人，
      被告陳大能於見證時一再保證其就系爭土地有完整之所有
      權。而原告與被告吳憲坤簽訂不動產買賣契約後，被告吳
      憲坤即將系爭不動產交付予原告，至於土地所有權移轉登
      記部分，則依不動產買賣契約書第4 條「土地依民國87年
      3 月5 日賣方向陳大能先生所購買簽立之買賣契約之約定
      」約定辦理，又依被告陳大能、吳憲坤於87年3 月5 日所
      簽土地買賣契約書第4 條約定，被告陳大能既為系爭土地
      共有人即訴外人陳漢之繼承人，自應依約辦理繼承登記後
      ，將系爭土地移轉登記予被告吳憲坤，再由被告吳憲坤移
      轉登記予原告。而因被告吳憲坤怠於向被告陳大能請求其
      辦理繼承登記並移轉登記，經原告催告後被告吳憲坤仍遲
      未為之，原告爰依民法第242 條規定代位提起本訴。
（二）被告陳大能雖辯以原告之請求違反農業發展條例等規定，
      為給付不能云云，然土地法第30條規定關於農地之移轉限
      制已於89年刪除，而農業發展條例第31條及土地登記規則
      第101 條關於耕地所有權移轉登記，應檢具農業用地農業
      使用證明書或耕地符合土地使用管制規定證明之規定，亦
      於96年刪除，是本件原告之請求並未違反農業發展條例第
      31條規定。
（三）並聲明：
    1.被告陳大能應將坐落桃園縣楊梅市○○段1192地號土地之
      權利範圍625 分之2 應有部分辦理繼承登記後，並將繼承
      之持分辦理所有權移轉登記予被告吳憲坤，再由被告吳憲
      坤辦理所有權移轉登記予原告。
    2.原告願供擔保請准宣告假執行。
二、被告則以：
（一）被告陳大能部分：
    1.被告出售予被告吳憲坤之系爭權利係被告於81年間2 次向
      訴外人陳逢坑、陳金龍等2 人購買而來，當時被告並不知
      祖父陳漢就系爭土地之共有持分，故被告出售予被告吳憲
      坤者係購自他人之共有權，而非被告祖父之遺產。況被告
      之先祖父陳漢之遺產並未辦理繼承登記，亦未分割，而原
      告明知被告先祖父之繼承人不只被告一人，竟請求由被告
      一人辦理全部遺產之繼承登記，使先祖父所有遺產均歸被
      告一人所得，於法不合。且繼承登記雖得由繼承人中一人
      辦理，但僅能辦理為公同共有之登記，則無持分可為移轉
      與吳憲坤。
    2.又系爭土地已依區域計畫法第15條編定為特定農業區之農
      牧用地，屬農業發展條例第3 條第11款所定之耕地，而依
      區域計畫法施行細則第15條第1 項第5 款規定，系爭土地
      只得供農牧生產及其設施使用，被告吳憲坤買受系爭土地
      後立即在土地上蓋建房屋，於97年間轉售予原告後，原告
      再次擴建食品加工廠，並將廠房前後空地鋪設水泥地面，
      違反區域計畫法之禁止規定，系爭土地已構成農地非供農
      用之違規使用，依農業發展條例第31條規定，不得辦理所
      有權移轉登記。另依內政部90年2 月8 日台（90）內中地
      字第9001859 號函示，耕地所有權移轉，除因繼承或法院
      拍賣者外，應檢附「農業用地作農業使用證明書」或「耕
      地符合土地使用管制證明書」，而系爭土地在原告未將地
      上建物及水泥地拆除，回復為可耕農地前，無法取得農地
      作農業使用證明書，故本件不論原告是請求持分移轉，或
      請求分割共有土地再移轉，均因違反區域計畫法及農業發
      展條例第31條規定，而不得辦理所有權移轉登記，且係因
      可歸責於原告之事由係給付不能。
    3.並聲明：原告之訴駁回。
（二）被告吳憲坤部分：待被告陳大能就系爭土地辦理繼承登記
      後，其再移轉予原告等語。並聲明：原告之訴及假執行之
      聲請均駁回。
三、不爭執之事項：
（一）被告吳憲坤於87年3 月5 日與被告陳大能就系爭土地特定
      部分土地（如該契約附圖，見本院卷第12頁），簽訂土地
      買賣契約書，約定被告吳憲坤應給付價金166 萬元予被告
      陳大能，且因系爭土地尚未辦理分割及繼承登記，故於土
      地買賣契約書第4 條約定「本買賣標的目前未能辦理移轉
      登記，俟日後乙方及其繼承人得登記時，無條件提供相關
      證件給予甲方或其繼承人辦理移轉登記，且不受時效之限
      制」，嗣被告吳憲坤付畢價金，被告陳大能將如附圖之土
      地交付予被告吳憲坤，被告吳憲坤即嗣於系爭土地上興建
      系爭建物。
（二）被告吳憲坤與原告於96年12月3 日簽訂不動產買賣契約書
      ，由被告吳憲坤將系爭不動產出售予原告，約定買賣價金
      為270 萬元，並由被告陳大能為見證人，並於契約第4 條
      約定：「土地依民國87年3 月5 日賣方向陳大能先生所購
      買簽立之買賣契約之約定」。
（三）被告陳大能（原名陳春梅）為陳漢（39年間死亡）之繼承
      人（孫女），陳漢就系爭土地有150 分之6 之應有部分所
      有權。陳漢之繼承人尚未辦理繼承登記。
四、本件爭點：
（一）吳憲坤與陳大能間之土地買賣契約所約定辦理移轉登記之
      條件為何？
（二）原告主張代位行使對被告吳憲坤對陳大能之請求權，吳憲
      坤有無怠於行使權利之情形？
（三）原告得否請求被告陳大能將其繼承人陳漢就系爭土地應有
      部分所有權之應繼分辦理繼承登記後，再為移轉登記？
五、本院之判斷：
（一）按，繼承人為二人以上，部分繼承人因故不能會同其他繼
      承人共同申請繼承登記時，得由其中一人或數人為全體繼
      承人之利益，就被繼承人之土地，申請為公同共有之登記
      。其經繼承人全體同意者，得申請為分別共有之登記，土
      地登記規則第120 條第1 項定有明文。再按，遺產在分割
      前，屬於各繼承人之公同共有，繼承人在此項公同共有關
      係終止前，除對被繼承人之遺產有其應繼分外，並無應有
      部分存在，在終止此項公同共有關係前，其中一繼承人憑
      何請求其他繼承人應按個人持分比例辦理持分所有權登記
      ？又，兩造在「不動產買賣契約書」內已訂明「買賣登記
      日期，約定乙方辦理繼承登記分割完畢後，雙方依約切實
      履行。」即屬一種附停止條件之法律行為，茲被上訴人雖
      已辦妥繼承登記，但尚未分割完畢，上訴人遽求為持分買
      賣登記，於此約定有違，尚難據以准許。最高法院80年度
      台上字第177 號、70年度台上字第2470號判決意旨參照。
（二）再按，解釋契約需探求當事人立約時之真意，不能拘泥於
      契約文字。查陳大能與吳憲坤就系爭土地所訂之土地買賣
      契約，其中第4 條約定「本買賣標的目前未能辦理移轉登
      記，俟日後乙方及其繼承人得登記時，無條件提供相關證
      件給予甲方或其繼承人辦理移轉登記，且不受時效之限制
      」等語，則吳憲坤、陳大能關於系爭土地如契約附圖特定
      部分土地移轉登記之條件，其約定之真意為何？原告雖主
      張為89年1 月26日修正刪除前土地法第30條農地受移轉人
      應為自耕農之限制，被告並不爭執（見卷第67頁背面）；
      然由其「俟日後乙方及其繼承人得登記時」之文字，以及
      締約當時雙方對於「被告之被繼承人陳漢於系爭土地之應
      有部分，尚未經陳漢之被繼承人全體辦理繼承分割登記之
      事實，且依土地登記規則首揭規定，需由被繼承人全體同
      意始得申請為分別共有之登記，否則，僅能由一繼承人辦
      理全體公同共有之登記」等節，應知之甚詳。準此，上開
      「乙方及其繼承人得登記時」一節，應係指陳大能與其他
      陳漢之被繼承人得登記時之意。此一解讀，又有被告吳憲
      坤當庭之陳述可佐：「我們的契約書有載待可以分割時再
      過戶給我們」、「那是陳家的共有地，所以不能移轉，他
      們說待將來分割後可以登記給我們。」、「我與原告約定
      買賣契約之標的同一，但沒有約定何時過戶，且也沒有講
      何時過戶」等語明確（見卷第140 頁背面）。從而，上開
      約定，無非有以「陳大能就系爭土地辦妥繼承登記、繼承
      財產分割完畢後」作為移轉登記與吳憲坤之停止條件之真
      意，應堪認定。
（三）按，債務人怠於行使其權利時，債權人因保全債權，得以
      自己之名義，行使其權利。民法第242 條前段定有明文。
      本件原告雖以其曾寄發存證信函與被告吳憲坤（見原證四
      ），請求被告速為向陳大能請求辦理繼承登記及移轉手續
      等語，被告吳憲坤卻未為之，謂吳憲坤確有怠於行使權利
      云云。然查，吳憲坤與陳大能之間之土地買賣契約，既約
      定移轉過戶以「陳大能就系爭土地辦妥繼承登記、繼承財
      產分割完畢後」為停止條件，業如前述，又繼承登記與分
      割遺產兼含人格權與財產權之性質，吳憲坤自無權請求陳
      大能偕同其他繼承人辦妥繼承登記及遺產分割；而於上開
      一停止條件並未成就之時，吳憲坤對於陳大能就買賣標的
      之移轉登記請求權即無履行之可能。從而，自難謂吳憲坤
      未對陳大能請求移轉登記一事，有何怠於行使權利之情形
      。原告主張依民法第242 條前段代位被告吳憲坤向陳大能
      請求，即於法無據。
（四）本件原告雖請求被告陳大能應將系爭土地之如同對陳漢之
      應繼分乘上陳漢之應有部分比例之權利範圍625 分之2 ，
      辦理繼承登記後，並將繼承之持分辦理所有權移轉登記予
      被告吳憲坤，再由被告吳憲坤辦理所有權移轉登記予原告
      。然查，陳漢固對系爭土地有應有部分，惟其包括陳大能
      之所有繼承人並未辦理繼承登記，且繼承遺產之公同共有
      關係解消之前，陳大能對陳漢之系爭土地應有部分所有權
      ，亦無所謂持分或應有部分存在。縱陳大能一人得依土地
      登記規則第120 條之規定單獨辦理全體公同共有之登記，
      然除非得其他共有人全體同意，即不得辦理分別共有之登
      記，且原告尚無法律上之依據可請求被告陳大能終止其與
      其他繼承人間就繼承遺產之公同共有關係，於公同共有之
      關係解消前，原告遽求為持分之移轉登記，即於法有違，
      從而，原告之請求，並無理由，應予駁回。
六、綜上所述，原告提起本件訴訟，依買賣及民法第242 條代位
    權之法律關係，請求被告陳大能將系爭土地之625 分之2 應
    有部分辦理繼承登記後，再將其辦理所有權移轉登記予被告
    吳憲坤，再由被告吳憲坤辦理所有權移轉登記予原告，於法
    無據，應予駁回。原告之訴既經駁回，其假執行之聲請亦失
    所附麗，併予駁回。
七、本件事證已臻明確，兩造其餘主張陳述及所提證據，經核與
    本件判決之結果均無影響，爰不另一一論述，併此敘明。
八、據上論結：本件原告之訴為無理由，依民事訴訟法第78條，
    判決如主文。
中    華    民    國  100     年    6     月    30    日
                    民事第二庭  法  官  楊晴翔
以上正本係按原本作成。
如對本判決上訴，須於判決送達後20日內向本院提出上訴狀。如
委任律師提起上訴者，應一併繳納上訴審裁判費。
中    華    民    國   100    年    7     月    1     日
                                書記官  黃盈菁